【裁判字號】    95,聲,789
【裁判日期】    950711
【裁判案由】    聲明異議
【裁判全文】
臺灣屏東地方法院刑事裁定               95年度聲字第789號
聲  請  人  乙○○
受  刑  人  甲○○
上列聲請人因受刑人公共危險等執行案件，對檢察官之執行指揮
聲明異議，本院裁定如下：
    主      文
臺灣屏東地方法院檢察署95年度執字第1488號執行案件，檢察官
於95年6 月29日駁回受刑人易科罰金聲請之執行命令，應予撤銷
。
    理      由
一、聲請人（即受刑人配偶）之聲請意旨如聲請書所載（詳附件
    ）。
二、按「行為後法律有變更者，適用行為時之法律。但行為後之
    法律有利於行為人者，適用最有利於行為人之法律。」刑法
    第2 條第1 項定有明文。本件執行檢察官審酌得否易科罰金
    所適用之刑法第41條規定，業於94年2 月2 日修正公布，並
    於95年7 月1 日施行，修正後刑法第41條規定「犯最重本刑
    為5 年以下有期徒刑以下之刑之罪，而受6 個月以下有期徒
    刑或拘役之宣告者，得以新臺幣1 千元、2 千元或3 千元折
    算一日，易科罰金。但確因不執行所宣告之刑，難收矯正之
    效，或難以維持法秩序者，不在此限。前項規定於數罪併罰
    ，其應執行之刑未逾6 月者，亦適用之。」，修正前刑法第
    41 條 則規定「犯最重本刑為5 年以下有期徒刑以下之刑之
    罪，而受6 個月以下有期徒刑或拘役之宣告，因身體、教育
    、職業、家庭之關係或其他正當事由，執行顯有困難者，得
    以1 元以上3 元以下折算一日，易科罰金。但確因不執行所
    宣告之刑，難收矯正之效，或難以維持法秩序者，不在此限
    。併合處罰之數罪，均有前項情形，其應執行之刑逾6 月者
    ，亦同。」，本件受刑人因犯刑法第185 條之3 酒醉駕車罪
    、刑法第185 條之4 肇事逃逸罪、及刑法第276 條第1 項過
    失致死罪，經本院95年度交簡字第250 號判決合併判處應執
    行有期徒刑1 年1 月確定，故其併合處罰數罪所定之應執行
    有期徒刑已逾6 月，故經比較新舊法結果，應認修正前刑法
    第41條規定對受刑人較為有利，故本件仍應依修正前刑法第
    41條規定，資為審酌檢察官之執行指揮有無不當之依據，合
    先敘明。
三、再按短期自由刑之易科罰金，乃易刑制度（Ersazstrafe）
    之一種，考其立法目的，乃在救濟短期自由刑之弊害，蓋受
    短期自由刑之人，多係惡性輕微之偶發性犯罪，此種受刑人
    尚有愛惜名譽之觀念，一旦置身囹圄，出獄後無法復歸適應
    社會，因而不免產生自暴自棄之心裡，況監獄中亦有受其他
    受刑人惡習感染之虞，加以服刑期間，因喪失原有之正當職
    業，其家屬所受之物質、精神上之不利，亦不亞於受刑人；
    再者，因其刑期之短暫，無法施以完整之職業、性格及榮譽
    訓練，故自由刑所具有之改善教化作用，自難期發揮效果，
    復因刑期過短，是否能達拘束其人身自由之威嚇作用，亦非
    無可議，故而，檢察官於指揮執行短期自由刑是否准予易科
    罰金時，自應綜合個案情節通體判斷。
四、經查：
  (一)本件受刑人甲○○因犯刑法第185 條之3 酒醉駕車罪、刑法
    第185 條之4 肇事逃逸罪及刑法第276 條第1 項過失致死罪
    ，經本院95年度交簡字第250 號判決，各判處有期徒刑2 月
    、4 月、6 月，並定應執行有期徒刑1 年1 月確定，有臺灣
    高等法院被告前案紀錄表、本院95年度交簡字第250 號判決
    在卷可稽。嗣受刑人於95年6 月29日經通知到案執行，並以
    有正當職業為由聲請准予易科罰金，經檢察官訊問後，認「
    受刑人為公務員，前已有酒醉駕車經緩起訴處分之紀錄，仍
    不悔改，本案復酒後駕車肇事致人死傷，又駕車逃逸，惡性
    重大，非發監執行，難收矯治之效，亦難維持社會秩序」等
    情，當庭以命令駁回其易科罰金之聲請，同日發監執行等情
    ，業據本院調取臺灣屏東地方法院檢察署95年度執字第1488
    號卷核閱無訛。
  (二)又受刑人雖曾於92年間，因酒醉駕車案件，經臺灣臺北地方
    法院檢察署檢察官於92年4 月29日以92年度偵字第9849號為
    緩起訴處分確定，有卷附臺灣高等法院被告前案紀錄表可佐
    ，然受刑人任職民用航空局臺東航空站之航物組組長，且現
    仍在攻讀碩士學位（有在職證明書、國立高雄應用科技大學
    學生證附卷可參），故上開確定判決所為罪刑之宣告，既已
    使之成為具備犯罪前科之人，對其往後公務升遷、人際往來
    等發展，均難謂無負面影響，是依其品行、人格及教育、智
    識程度以觀，是否仍須以入監服刑之執行方法，始得收矯治
    之效，非無疑義；復查，本件受刑人雖未受前案警惕，再次
    因酒醉駕車肇事致人死亡，復肇事逃逸，固有較初犯之人更
    值苛責之處，然衡諸本件犯罪情節，究非惡性甚為重大、罪
    無可逭或倘不令其入監服刑，對社會治安恐有立即危害之虞
    之犯罪類型，得否遽認倘准許其易科罰金，對法秩序即難以
    維持，亦有可議，從而，檢察官上開駁回聲請易科罰金之執
    行命令，尚待斟酌。
  (三)再依司法院大法官會議議決釋字第245 號解釋揭櫫意旨「受
    刑人或其他有異議權人對於檢察官不准易科罰金執行之指揮
    認為不當，依刑事訴訟法第484 條向諭知科刑裁判之法院聲
    明異議，法院認為有理由而為撤銷之裁定者，除依裁定意旨
    得由檢察官重行為適當之斟酌外，如有必要法院自非不得於
    裁定內同時諭知准予易科罰金」，申言之，法院裁定撤銷檢
    察官不准易科罰金執行之指揮時，仍以由檢察官重行斟酌為
    原則，僅於必要時始由法院裁定同時諭知准予易科罰金。本
    件受刑人以「其為民用航空局之公務員，為家庭經濟支柱，
    配偶乙○○係全職之家庭主婦，且罹患乳癌，所育有2 名子
    女均仍在就學，倘令其入監服刑，恐影響其公職身分，家中
    經濟亦無以為繼，徒增社會問題，故認依其職業、家庭之關
    係，執行顯有困難，爰聲請准予易科罰金」，且提出在職證
    明、戶籍謄本、診斷證明書等為憑，故本件依修正前刑法第
    41條第1 項前段規定，得否准予受刑人易科罰金，應有再行
    斟酌之餘地，是本件聲明異議，為有理由，應由本院撤銷檢
    察官前開執行命令，另由檢察官再為適切之處理。
五、爰依刑事訴訟法第486條，裁定如主文。
中    華    民    國    95    年    7     月    11    日
                    刑事第四庭   法  官  劉敏芳
以上正本證明與原本無異。
如不服本裁定應於裁定送達後五日內向本院提出抗告書狀敘述抗
告之理由抗告於臺灣高等法院高雄分院。
中    華    民    國    95    年    7     月    12    日
                                 書記官  許倬維


司法院資訊處製作；財團法人民間司法改革基金會備份。
